臺灣高等法院臺南分院刑事判決　　　九十二年度交上易字第一二七號　Ａ
　　　上　訴　人　臺灣臺南地方法院檢察署檢察官
　　　上　訴　人
　　　即　被　告　乙　○　○
　　　選任辯護人　林　永　發　律師
　　　被　　　告　甲　○　○
　　　選任辯護人　李　永　裕
右上訴人因被告過失傷害案件，不服臺灣臺南地方法院九十一年度交易字第一九二號
中華民國九十二年九月十八日第一審判決（起訴案號：臺灣臺南地方法院檢察署九十
一年度偵字第一０九號、第五九０八號），提起上訴，本院判決如左：
      主      文
上訴駁回。
      事      實
一、乙○○於民國九十年十月九日晚上九時五分許，駕駛車牌號碼ＴＩ─五七六二號
    自用小客車，沿省道臺十九線即臺南縣西港鄉○○路由北往南之方向行駛，至該
    路與另一巷道（即中山路中洲二五之十三號前）之設有閃光號誌之交岔路口時，
    本應注意汽車行駛至交岔路口，轉彎車應讓直行車先行駛，及汽車行駛至交岔路
    口，其行進、轉彎，應遵守燈光號誌之指示及閃光黃燈表示警告，車輛應減速接
    近，注意安全，小心通過，而依當時情形，客觀上並無不能注意之情事，其能注
    意竟疏未注意該處係交岔路口，可能會有車輛自對向駛來，而未暫停讓對向直行
    車先行，仍貿然左轉，適有未考領駕駛執照，本不得駕車上路之甲○○，駕駛車
    牌號碼ＧＢ八─七七六號重型機車，沿省道臺十九線道路路肩由南往北駛至，亦
    疏未注意汽車行駛道路時，駕駛人應注意車前狀況，並隨時採取必要之安全措施
    ，及閃光黃燈表示警告，車輛應減速接近，注意安全，小心通過，而依當時情形
    ，客觀上亦無不能注意之情事，其能注意竟疏未注意該處是交岔路口，可能會有
    車輛橫向駛出之車前狀況，及其行向燈號為閃光黃燈，未減速慢行，採取隨時可
    以煞停之必要措施，仍貿然持速而行，致見狀避煞不及，機車車頭與乙○○自用
    小客車右後車門發生碰撞，甲○○因此人車倒地，受有頭部撞傷、鼻骨骨折、胸
    部、腹部挫傷、左髕骨骨折、臉部撕裂傷等傷害。車禍事故發生後，經臺南縣警
    察局佳里分局西港分駐所警員陳建宏（現已改任臺南縣警察局新營分局民治派出
    所警員）據報到場處理，在警員尚不知何人為肇事車輛之駕駛人前，乙○○及甲
    ○○均主動表示其為駕駛人並自首犯行，接受裁判。
二、案經甲○○訴由臺南縣警察局佳里分局移送臺灣台南地方法院檢察署檢察官偵查
    起訴。
      理      由
壹、被告乙○○部分：
一、訊據上訴人即被告乙○○固不否認於右開時、地駕駛自小客車與另一被告（亦係
    告訴人）甲○○駕駛之重型機車發生碰撞車禍，並致告訴人甲○○受有前揭傷害
    之事實，惟矢口否認有何過失，辯稱：伊轉彎時已過路口中心線，之所以發生事
    故係告訴人車速太快及未注意車前狀況而發生碰撞，自己並無過失云云。
二、惟查：
  (一)上揭車禍事故致告訴人受傷一節，業據告訴人甲○○於警詢、偵訊及原審審理時
    分別指訴綦詳，並有臺南縣警察局道路交通事故調查報告表一紙、交通事故現場
    照片四幀在卷可佐，而告訴人受有如事實欄所載之傷勢，亦有臺灣基督長老教會
    新樓醫院九十年十月十七日診斷證明書一紙在卷可資佐證，足見上情非虛。
  (二)其次，按汽車（均含機車）行駛時，駕駛人應注意車前狀況及兩車併行之距離，
    並隨時採取必要之安全措施；汽車行駛至交岔路口，其行進、轉彎，應遵守燈光
    號誌之指示；道路交通安全規則第九十四條第三項、第一百零二條第一項第一款
    分別定有明文。又按交岔路口未達設置行車管制號誌之標準，得於幹道設置閃光
    黃燈，於支道設置閃光紅燈；閃光黃燈表示警告，車輛應減速接近，注意安全，
    小心通過；道路交通標誌標線號誌設置規則第二百二十九條第四項第二款、第二
    百十一條第一項第一款亦分別規定甚明。本件被告乙○○經合法程序考領駕照，
    對上開交通安全規則理應知之甚稔，而告訴人甲○○未考領駕駛執照，本不得駕
    車上路行駛，惟其既駕車上路，為維護交通秩序及用路安全，對於上開交通安全
    規則亦應遵循，為其等應注意之事項，而肇事當時係天候晴朗、肇事路段夜間有
    照明、柏油路面、雙向四線道、標線清晰、閃光號誌交岔路口、限速五十公里、
    路面乾燥、無缺陷、無障礙物、視距良好，且臺十九線北向道路內、外側車道寬
    度均為三．六公尺，告訴人甲○○之機車、安全帽及血跡均在路肩處，被告乙○
    ○自用小客車已駛入巷道內，自用小客車右後輪距機車車頭約有五．四公尺等情
    ，有前開道路交通事故調查報告表一紙在卷可參，並有現場照片（包括警員拍攝
    之四張及被告乙○○提供之現場及車損照片二十二張）可供參酌，而二車碰撞後
    ，並未於現場留有任何煞車痕跡，分隔島缺口為十二．九公尺長等情，亦據證人
    陳建宏於原審審理時到庭結證明確（原審卷第一一九頁至第一二０頁、第二九五
    頁，原審九十二年一月廿七日、八月廿八日審理筆錄），是被告乙○○沿省道臺
    十九線由北往南駛至前開交岔路口處作左轉彎時，應注意且能注意讓對向直行車
    先行，竟疏未注意讓對向直行車先行，仍貿然左轉，告訴人甲○○本亦應注意其
    行駛於外側路肩上（慢車道），該處是一設有閃光號誌之交岔路口，可能會有車
    輛自橫向駛出之車前狀況，及其行向為閃光黃燈，疏未減速接近、採取隨時可以
    煞停之安全措施，仍持速直行，致見狀避煞不及，機車車頭與被告自用小客車右
    後車門發生碰撞，告訴人因此受傷。而參酌前開道路交通事故調查報告表及現場
    照片，告訴人機車倒臥處應是二車碰撞地點，對照該省道臺十九線道路分隔島缺
    口中心處延伸線至被告左轉欲進入之巷道內，並以告訴人由南往北之行向而言，
    機車倒臥處已明顯超越分隔島缺口中心處延長線，足認被告尚未到達交岔路口（
    分隔島缺口）中心處即搶先左轉，被告及告訴人均有違前開規定之注意義務，其
    二人均顯有過失，而臺灣省臺南區車輛行車事故鑑定委員會及臺灣省車輛行車事
    故覆議鑑定委員會均同此認定，並鑑定被告乙○○為肇事主因，告訴人甲○○為
    肇事次因，此有各委員會南鑑字第九一０五一一號及府覆字第九一二四四一號鑑
    定意見書各一紙在卷可資佐證，被告乙○○辯稱無過失一情，顯係卸詞，不足採
    信。
  (三)又被告乙○○上訴指稱：伊已完成左轉，且肇事現場遺有車痕一條，起點在機慢
    車道靠近中山路由南往北之快慢車道分隔線處，終點在該機慢車道最右側之邊緣
    ，現場圖未註明煞車痕係因當時夜晚，視線不明，以煞車痕之狀況與客車右後車
    門損壞處相比較核對亦相符，足證小客車已完成左轉，故無轉彎車應讓直行車先
    行之客觀情況存在云云，然揆諸現場照片（含被告乙○○所提出者），被告所駕
    駛之自小客車受撞擊位置係右後車門處，而告訴人所駕駛之機車，肇事後係倒臥
    於北上道路外車道與慢車道分道線即白線處缺口處，且現場亦無機車刮地痕跡，
    而血跡亦在機車前白線處附近，有上開照片附卷可參（本院卷第一宗第九七頁至
    第一０二頁、第二宗第五七頁至第五九頁），並經證人即警員陳建宏於原審及本
    院審理時到庭證述無訛（原審卷第一一九頁、本院卷第二宗第四二頁），亦與上
    開道路交通事故調查報告表所載相符，足見上開白線處應係第一現場即二車肇事
    地點甚明，故被告辯稱撞擊位置係在伊所繪之安全帽處（即水溝蓋邊）云云，顯
    未慮及安全帽於撞及後之衝力及滾動性，致與事實不符。而依上開被告駕駛車輛
    受撞部位，益徵被告當時車輛尚在台十九線上，係在左轉之過程中至明。被告辯
    稱伊車輛已進入巷口云云，亦係卸責之詞。參以被告自小客車二側邊並無任何方
    向燈號（參本院卷第一宗第九七頁卷附照片），則以當時之夜晚時分、天候及機
    車車燈之照明距離，欲期告訴人及早發現顯無可能，故被告辯稱伊無過失云云，
    亦不足採。再依被告所提肇事翌日至現場查看所照相片固顯示有煞車痕一條（本
    院卷第一宗第一０九頁），惟據證人陳建宏於原審及本院審理時到庭證稱：當時
    到現場並未看到機車煞車痕等語明確（原審卷第一一九頁、本院卷第二宗第四三
    頁），故其是否係告訴人之機車所留已不無疑問，況依該煞車痕之起迄方向，不
    僅與告訴人機車撞擊後之倒臥地點未符，且該煞車痕之寬度與道路邊線之白線寬
    度相當（參見本院卷第一宗第九九頁、第一百頁、第二宗第六二頁），似與機車
    車輪胎痕之寬度（本院卷第一宗第九七頁、第二宗第五七頁）亦未相符，故尚難
    據此而認定係告訴人機車所遺留。又本院再將被告所提出之所有相關文件照片，
    函詢臺灣省車輛行車事故覆議鑑定委員會，該鑑定委員會研議結論：仍照原鑑定
    意見。並補充理由稱：依警圖繪示甲○○機車肇事後之人、車倒地（血跡）位置
    係在吳車行向之北上外車道與慢車道分道線處之資料研議，張、吳二車肇事地點
    係在該處，非在張車停車處（因該處係第二現場非第一現場），故張車肇事時非
    已完成左轉，而係於左轉過程中發生肇事，另肇事地之路口係閃光黃燈，按道路
    交通標誌標線號誌設置規則第二百十一條第一項第一款「閃光黃燈表示『警告』
    ，車輛應減速接近，注意安全，小心通過。」之規定，則甲○○（原鑑定文誤繕
    為賴玉佩）無照駕車行經肇事地之閃光黃燈路口，疏未注意減速接近，而仍以約
    四十至五十公里（警訊筆錄）時速行駛，且又未注意車前狀況（道路交通安全規
    則第九十四條第三項定有明文），致遇有狀況煞避不及，撞及張車右後門肇事。
    故本案肇事與肇事地之限速（無論為「五十」或「七十」公里）無直接關係等語
    ，有該委員會九十三年二月二十日府覆議字第九一二四四一之一號函在卷可參（
    本院卷第一宗第一四一頁至第一四二頁），亦與本院上開之認定相同。故被告前
    開答辯，均無足採。
  (四)末按告訴人甲○○固亦與有過失，有如上述，然本件車禍既係與被告乙○○之過
    失併合發生，自仍不能因此即解免被告乙○○之過失罪責。又本件告訴人甲○○
    係因此次車禍受傷，為被告所不爭執，亦如前述，是被告乙○○之過失駕駛行為
    ，與告訴人甲○○之傷害結果間，具有相當因果關係，亦無疑義。
  (五)從而，本件事證已甚明確，被告乙○○前揭犯行，堪以認定。另本件事證已明，
    業如上述，故被告乙○○聲請另行送請鑑定云云，即無必要，併此敘明。
三、核被告乙○○所為，係犯刑法第二百八十四條第一項前段之過失傷害罪。又其肇
    事後未被有偵查權之公務員或機關發覺其為犯嫌前，留在事故現場向到場處理之
    警員自承犯行，進而接受裁判，此業經被告供明在卷可按，並據證人即到場處理
    警員陳建宏於原審審理時到庭結證明確（原審九十二年一月二十七日審理筆錄）
    ，故被告乙○○行為合乎自首之要件，應依刑法第六十二條前段減輕其刑。
四、原審以被告乙○○罪證明確，因予適用刑法第二百八十四條第一項前段、第六十
    二條、第四十一條第一項前段、罰金罰鍰提高標準條例第一條前段、第二條規定
    ，並審酌被告之品行、未注意轉彎車未讓直行車而致生車禍、本件車禍應負之過
    失程度、告訴人甲○○與有過失程度嚴重（未考領駕駛執照及違反前述注意義務
    ）、造成告訴人甲○○受傷非輕、未能與告訴人甲○○達成民事和解等一切情狀
    ，量處有期徒刑三月，並諭知易科罰金之折算標準。本院經核原判決認事用法，
    並無不合，量刑亦稱允當。被告上訴意旨，猶執前詞否認有過失責任，指摘原判
    決量刑不當，為無理由，此部分上訴應予駁回。
貳、被告甲○○部分：
一、公訴意旨略以：被告甲○○未考領駕駛執照，本不得駕車上路，於前揭時地，駕
    駛車牌號碼ＧＢ八─七七六號重型機車，沿臺南縣西港鄉○○路（省道臺十九線
    道路）由南往北方向行駛，駛至該路中洲二五之一三號前之設有閃光號誌交岔路
    口時，應注意汽車行駛時，駕駛人應注意車前狀況，而依當時情形，並無不能注
    意之情事，貿然持速直行，致機車車頭撞及當時欲左轉入巷口之告訴人乙○○所
    駕駛之車牌號碼ＴＩ─五七六二號自用小客車右後車門處，被告甲○○因而受有
    頭部撞傷、鼻骨骨折、胸部、腹部挫傷、左臏骨骨折、臉部撕裂傷之傷害，告訴
    人乙○○則因見被告血流滿面，心中懼怕，受有急性壓力症候群之傷害，因認被
    告甲○○亦涉有刑法第二百八十四條第一項前段過失傷害罪嫌云云。
二、按犯罪事實應依證據認定之，無證據不得推定其犯罪事實，又不能證明被告犯罪
    者，應諭知無罪之判決，刑事訴訟法第一百五十四條、第三百零一條第一項前段
    分別定有明文。又所謂認定犯罪事實之證據，係指足以認定被告確有犯罪行為之
    積極證據而言，如未發現相當證據，或證據不足以證明，自不能以推測或擬制之
    方法，以為裁判基礎。且刑事訴訟上證明之資料，無論其為直接證據或間接證據
    ，均須達於通常一般人均不致於有所懷疑，而得確信其為真實之程度，始得據為
    有罪之認定，若其關於被告是否犯罪之證明未能達此程度，而有合理性懷疑之存
    在，致使法院無從形成有罪之確信，根據「罪證有疑，利於被告」之證據法則，
    即不得遽為不利被告之認定，其以情況證據（即間接證據）斷罪時，尤須基於該
    證據在直接關係上所可證明之他項情況事實，本乎推理作用足以確證被告有罪，
    方為合法，不得徒憑主觀上之推想，將一般經驗上有利被告之其他合理情況逕予
    排除（最高法院七十六年臺上字第四九八六號、三十二年度上字六七號判例意旨
    參照）。又刑法上之過失，其過失行為與結果間，在客觀上有相當因果關係始得
    成立。所謂相當因果關係，係指依經驗法則，綜合行為當時所存在之一切事實，
    為客觀之事後審查，認為在一般情形，有此環境、有此行為之同一條件，均可發
    生同一之結果者，則該條件即為發生結果之相當條件，行為與結果即有相當之因
    果關係。反之，若在一般情形下，有此同一條件存在，而依客觀之審查，認為不
    必皆發生此結果，則該條件與結果不相當，不過為偶然之事實而已，其行為與結
    果間即無相當因果關係，最高法院七十六年台上字第一九二號判例亦有明文。
三、公訴人認被告涉有過失傷害行為，無非係以告訴人乙○○之指訴、臺南縣警察局
    道路交通事故調查報告表、現場照片及臺南市立醫院診斷證明書為據。訊據被告
    甲○○固不否認於右述時、地駕車行經前開地點並撞擊告訴人所駕駛自小客車右
    後車門而肇事之事實，惟堅決否認有何過失傷害之行為，辯稱：自己固有過失，
    但被告左轉未讓直行車且未打方向燈亦有過失，並因車禍住院多日，而乙○○駕
    駛小客車與機車相撞，端坐車內，毫髮未損，自己才是車禍被害人等語。
四、經查：
  (一)告訴人乙○○於前開時地，駕駛自用小客車與被告甲○○發生碰撞車禍，被告甲
    ○○及告訴人乙○○均有違反道路交通安全規則，駕駛行為均有過失等情，業如
    前述（參見前開乙○○部分理由欄二之(二)），是被告甲○○之駕駛行為確有過失
    、告訴人乙○○駕駛行為與有過失一情，應無疑義，核先敘明。
  (二)其次，告訴人乙○○因見被告甲○○於車禍之際受傷致血流如注，而嗣後出現焦
    慮、開車害怕、無法開車等症狀，於車禍發生後第六日即十月十五日，前往臺南
    市立醫院精神科求診，經醫師診斷為急性壓力症候，再於九十年十月十八日、九
    十一年十二月二十六日、九十二年一月六日、一月十三日前往就診等情，業據證
    人即為告訴人乙○○診療之臺南市立醫院精神科醫師胡崇元於原審審理時，結證
    在卷明確（原審九十二年六月三十日審理筆錄），並有臺南市立醫院診斷證明書
    一紙及告訴人病歷資料一份在卷可佐，是告訴人乙○○確於車禍發生後，出現前
    開急性壓力症候群之症候，亦無疑義。然就文獻所載，一般而言，所謂急性壓力
    症候（亦作創傷後壓力疾患），是指經歷過創傷事件（例如我國九二一大地震或
    美國九一一國際恐怖攻擊事件），經驗到或目擊到構成威脅的死亡或嚴重身體傷
    害，或威脅到自己或他人的身體完整性，令該患者產生害怕、無助、驚慌之反應
    ，並在事後產生以下三種以上的解離症狀主觀感覺麻木、疏離或缺乏情緒反應
    、對周遭環境知覺反應降低（如呈現恍惚狀）失真感、自我感消失、解
    離型失憶（無法回憶起創傷性事件的重要部分）。而創傷性事件會持續以影像、
    夢境或錯覺方式一再提醒患者，使其感到痛苦。患者則因此明顯出現焦慮或警覺
    性增加：例如睡眠障礙，易激動，無法集中注意力，過度警覺或坐立不安等情（
    參照卷附有關急性壓力症候群之文獻資料），而參酌證人胡崇元醫師所提出之文
    獻資料，創傷後壓力疾患的發病率差異很大，不論是一般性人口（１％─１４％
    ），或高危險群，例如退伍軍人、刑案受害者、自然災害倖存者（３％─５８％
    ）。後者發病率高於前者並不足為奇，因為生活在逃避戰亂、饑荒或壓迫的移民
    區裡的人，發病率自然較高。並非親歷可怕事件的人也會引發創傷後壓力疾患，
    發病率因個人體質和事件性質而異，有些人，特別是先前就有情緒和人格問題的
    人，自然更容易受到創傷性事件的影響等情（以上均參照卷附新自然主義股份有
    限公司二００二年十一月出版的「我需要看心理醫師了嗎？」第一百四十九頁至
    第一百五十一頁，附於原審卷第一八九頁至第一九五頁），及證人胡崇元醫師亦
    就車禍也可能造成急性壓力症候群症狀，惟應視個人的精神體質及抗壓性而定等
    語（原審卷第一八二頁至第一八五頁，原審九十二年六月三十日審理筆錄），足
    認所有目睹或經歷車禍之人，並不一定必然產生創傷後壓力疾病，仍應繫於個人
    精神體質及抗壓性而定。從而，告訴人乙○○因本件車禍而罹有精神疾病，固然
    令人同情，惟參酌前開最高法院七十六年台上字第一九二號判例意旨，仍應認本
    件車禍之發生與其精神疾病間，在客觀上並無相當因果關係。
五、末按被告甲○○未考領駕駛執照，本不得駕車上路行駛，仍駕駛重型機車上路，
    又違反前述道路交通安全規則之注意義務，致發生本件車禍，其駕駛行為確有過
    失，前已述及，惟其過失駕駛行為與告訴人乙○○之精神疾病間，客觀上並無相
    當因果關係。此外，復查無其他積極證據足認被告甲○○涉有過失傷害罪嫌，是
    公訴人認被告甲○○有過失傷害之犯行，尚屬不能證明，根據「罪證有疑，有利
    被告」之證據法則，自應依法為無罪諭知，以示平允。
六、原審因認被告甲○○犯罪嫌疑不能證明，諭知被告無罪，核無不合，上訴人即檢
    察官循告訴人之請求認原判決認事用法有誤而提起上訴，指摘原判決不當，尚非
    有理由，此部分亦應予駁回。
據上論結，應依刑事訴訟法第三百六十八條，判決如主文。
本案經檢察官吳忠賢到庭執行職務。
中    華    民    國      九十三      年      六      月      二十九    日
                                  臺灣高等法院臺南分院刑事第五庭
                                      審判長法官  楊    明    章
                                            法官  顏    基    典
                                            法官  沈    揚    仁
右正本證明與原本無異。
不得上訴。
                                      法院書記官  李    梅    菊
中    華    民    國      九十三      年      七      月      一        日
附錄：本判決論罪科
刑法第二百八十四條第一項：
（過失傷害罪）
  因過失傷害人者，處六月以下有期徒刑、拘役或五百元以下罰金，致重傷者，處一
  年以下有期徒刑、拘役或五百元以下罰金。
